ACORDAO-COMPLETO-2566604

ACÓRDÃO 1138/2023 ATA 3/2023 - PRIMEIRA CÂMARA

VISTOS, relatados e discutidos estes autos que tratam de pedido de reexame interposto pela Câmara dos Deputados em face do Acórdão 17201/2021-TCU-Primeira Câmara, por meio do qual esta Corte de Contas considerou ilegal o ato de concessão de aposentadoria emitido em favor da Sra. Sônia Maria Dias Pereira;
ACORDAM os ministros do Tribunal de Contas da União, reunidos em Sessão da 1ª Câmara, ante as razões expostas pelo relator e com fundamento nos arts. 33 e 48 da Lei 8.443/1992, em:
9.1. conhecer do presente pedido de reexame para, no mérito, dar-lhe provimento, anulando o Acórdão 17201/2021-TCU-Primeira Câmara, e fazer consignar, na base de dados do sistema ePessoal, a anotação de registro tácito do ato de concessão de aposentadoria emitido em favor da Sra. Sônia Maria Dias Pereira (e-pessoal 46.471/2019) , ocorrido em 21/5/2017;
9.2. encaminhar cópia desta deliberação à Câmara dos Deputados.

Pedido de reexame interposto em face de decisão que considerou ilegal ato de concessão de aposentadoria emitida pelo órgão recorrente.

Primeira Câmara

Câmara dos Deputados.

3. Interessados/Responsáveis/Recorrentes:
3.1. Interessada: Sônia Maria Dias Pereira (XXX.140.191-XX).
3.2. Recorrente: Câmara dos Deputados.

13.1. Ministros presentes: Benjamin Zymler (na Presidência), Vital do Rêgo (Relator) e Jorge Oliveira.
13.2. Ministros-Substitutos convocados: Augusto Sherman Cavalcanti e Weder de Oliveira.
13.3. Ministro-Substituto convocado que não participou da votação: Weder de Oliveira.

VITAL DO RÊGO

Ministro Benjamin Zymler.

Adoto como parte do relatório, com os devidos ajustes de forma, a instrução elaborada no âmbito da Unidade de Auditoria Especializada em Recursos - AudRecursos (peça 28) , com a qual se manifestou de acordo o corpo gerencial daquela unidade técnica especializada (peça 29) , a seguir transcrita:
INTRODUÇÃO
1.	Trata-se de pedido de reexame (peças 13 e 14) , interposto pela Câmara dos Deputados, contra o Acórdão 17201/2021-TCU-Primeira Câmara, Relator Ministro Benjamin Zymler (peça 8) , que considerou ilegal o ato de aposentadoria da Sra. Sônia Maria Dias Pereira.
1.1. A deliberação recorrida apresenta o seguinte teor:
VISTOS, relatados e discutidos estes autos, que tratam de ato inicial de aposentadoria emitido, no âmbito da Câmara dos Deputados, em favor da Sra. Sônia Maria Dias Pereira,
ACORDAM os Ministros do Tribunal de Contas da União, reunidos em sessão da Primeira Câmara, diante das razões expostas pelo Relator, com fundamento no art. 71, inciso III, da Constituição Federal e nos arts. 1º, inciso V, 39, inciso II, e 45 da Lei 8.443/1992, em:
9.1. considerar ilegal o ato de aposentadoria da Sra. Sônia Maria Dias Pereira (XXX.140.191-XX) , recusando seu registro;
9.2. dispensar o ressarcimento das quantias indevidamente recebidas, em boa-fé, consoante o Enunciado 106 da Súmula de Jurisprudência deste Tribunal;
9.3. determinar à Câmara dos Deputados que:
9.3.1. faça cessar, no prazo de 15 (quinze) dias, contado a partir da ciência desta deliberação, os pagamentos decorrentes do ato impugnado, sob pena de responsabilidade solidária da autoridade administrativa omissa, consoante disposto nos arts. 71, inciso IX, da Constituição Federal e 262 do Regimento Interno desta Corte;
9.3.2. dê ciência desta deliberação à interessada, alertando-a de que o efeito suspensivo proveniente da interposição de eventuais recursos, caso não providos, não a exime da devolução dos valores indevidamente percebidos após a notificação;
9.3.3. envie a esta Corte de Contas, no prazo de 30 (trinta) dias, por cópia, comprovante de que a interessada teve ciência desta deliberação;
9.4. esclarecer à unidade de origem, com supedâneo no art. 262, § 2º, do Regimento Interno, que a concessão considerada ilegal poderá prosperar mediante a emissão e o encaminhamento a este Tribunal de novo ato concessório, escoimado das irregularidades apontadas nestes autos.
 (grifos acrescidos) .
HISTÓRICO
2.	Na aposentadoria da Sra. Sônia Maria Dias Pereira, assinalou-se a ilegalidade da concessão de quintos, pois "o tempo utilizado pela servidora interessada para a incorporação de 1/5 de FC-4, posteriormente convertido em 2/10, ocorreu apenas em maio de 2002, de modo que nem mesmo é aplicável ao caso a modulação estabelecida pelo Supremo Tribunal Federal [RE 638.115], devendo ser procedido pelo órgão jurisdicionado a imediata supressão da parcela", conforme excerto do voto condutor da deliberação recorrida. 
ADMISSIBILIDADE
3.	O Sar/Serur (peça 15) opinou pelo conhecimento do recurso, nos termos do artigo 48 da Lei 8.443/1992, c/c os artigos 285 e 286, parágrafo único, do RI/TCU, propondo a suspensão dos efeitos dos subitens 9.3 e 9.3.1 do Acórdão 17201/2021-TCU-Primeira Câmara. O Excelentíssimo Senhor Ministro Vital do Rêgo, mediante despacho de peça 23, concordou com o Sar/Serur. 
MÉRITO
4.	Constitui objeto do presente recurso analisar se:
	a) houve registro tácito do ato concessório de aposentadoria; e
	b) é assegurado, nos termos do art. 5º da Lei 9.624/1998, o cômputo do tempo residual de exercício de funções comissionadas existente em 10/11/1997, não empregado para a concessão de quintos, para incorporação de parcela de quintos, com termo final, a qualquer tempo, na data em que o servidor completar o interstício de doze meses.
5. Do registro tácito
5.1. A recorrente aduz, de forma preliminar, que houve o registro tácito do ato concessório de aposentadoria, nos termos do RE 636.553 (tema 445/STF) , pois "o ato de aposentadoria de Sonia Maria Dias Pereirafoi encaminhado ao TCU para apreciação por meio do Sistema de Apreciação e Registro dos Atos de Admissão e Concessão do Tribunal de Contas da União (Sisac/TCU) , via internet, conforme formulário de concessão n. 30073502-04-2012-0000193-4, no dia 21/5/2012 (comprovante anexo) ", sendo que o "Acórdão 17201/2021-TCU-Primeira Câmara foi publicado no Diário Oficial da União apenas em 15/10/2021, ou seja, mais de cinco anos após a entrada do ato na Corte de Contas, a aposentadoria em tela deve ser considerada tacitamente registrada".
5.2. Diz que "em atendimento ao Ofício n. 5230/2018-TCU/Sefip, de 13/11/2018, o ato concessório foi reencaminhado, em 8/5/2019, pelo Sistema de Apreciação e Registro dos Atos de Admissão e Concessão para Administração Pública Federal e Empresas Estatais do Tribunal de Contas da União (e-Pessoal/TCU) , via internet, conforme formulário de concessão n. 46.471/2019".
5.3. Advoga que "deve ser considerada a data do primeiro encaminhamento, tendo em vista que o reenvio dos dados foi realizado apenas para atender à conveniência desse Tribunal".
Análise:
5.4. A recorrente, de fato, demonstra que havia sido disponibilizado o ato concessório de aposentadoria da Sra. Sônia Maria Dias Pereira ao TCU, via Sisac, em 21/5/2012 (peça 14, fl. 5) , data esta que é a mesma registrada no sistema e-Pessoal (peça 27) , sendo que, em razão da devolução do ato pela então Secretaria de Fiscalização de Pessoal, para cadastramento no novo sistema que está em uso pelo Tribunal atualmente (e-Pessoal) foi novamente disponibilizado ao Tribunal em 8/5/2019 (peça 3) , tendo sido adotada esta data e não aquela para fins de apuração do prazo decadencial de 5 anos para fins do registro tácito. 
5.5. Na adoção daquela data - que parece ser o mais adequado, já que o órgão de origem havia cumprido sua obrigação de cadastrar e disponibilizar o ato concessório para fins de manifestação do Controle Interno e apreciação pelo Tribunal -, se passaram mais de 5 anos entre a disponibilidade do ato concessório (21/5/2012) e o julgamento realizado pelo Tribunal (5/10/2021) .
5.6. De acordo com as disposições do Acórdão 587/2011-TCU-Plenário, da Relatoria do Exmo. Ministro Valmir Campelo, vinha esta Corte decidindo que o transcurso de mais de 5 anos desde a entrada do ato de pessoal no TCU, embora não consolidasse situações de ilegalidade, em razão da precariedade dos atos de concessão, cuja natureza é complexa, gerava a necessidade de instauração do contraditório.
5.7. A consolidação de atos sujeitos a registro manifestamente ilegais, em razão do transcurso de grande lapso temporal, em respeito ao princípio da segurança jurídica, só era admitida pelo TCU em situações excepcionais, quando caracterizada a irreversibilidade da situação fática do interessado ou demonstrado que este estaria sujeito a prejuízo insuportável, caso o correspondente ato de concessão fosse julgado ilegal (cf., e.g., Acórdão 2251/2014-TCU-Plenário, Relator Exmo. Ministro Bruno Dantas) .
5.8. No entanto, em 19/2/2020, o Pretório Excelso, ao julgar o Recurso Extraordinário 636.553/RS, apreciando o Tema 445 da repercussão geral, fixou a seguinte tese:
Em atenção aos princípios da segurança jurídica e da confiança legítima, os Tribunais de Contas estão sujeitos ao prazo de 5 anos para o julgamento da legalidade do ato de concessão inicial de aposentadoria, reforma ou pensão, a contar da chegada do processo à respectiva Corte de Contas.  
5.9. Naquela ocasião, o Relator, Exmo. Ministro Gilmar Mendes, fundamentou a adoção do prazo de 5 anos por analogia ao prazo previsto no Decreto 20.910/1932, tendo mencionado, ainda, ser esse lapso temporal equivalente ao previsto nas Leis 9.873/1999 e 9.784/1999.
5.10. Assim, estabeleceu o prazo de 5 anos para que o Tribunal de Contas aprecie o ato, autorizando ou negando o respectivo registro.  
5.11. Sobre o impacto do julgamento do Guardião da Constituição no RE 636.553/RS, em processos sujeitos a registro no TCU, traz-se à colação as pertinentes observações do Excelentíssimo Senhor Ministro Walton Alencar Rodrigues, por ocasião do Acórdão 122/2021-TCU-Plenário (TC Processo 013.339/2020-6) :
Sem embargo de considerar o mérito da decisão do STF, o anterior entendimento acerca da observância do contraditório e da ampla defesa após o transcurso de cinco anos desde a chegada do processo no TCU restou prejudicado, porquanto, após esse tempo, segundo prelecionou o Relator da matéria no STF, o ato deve ser considerado "registrado tacitamente". 
No julgamento dos embargos de declaração, opostos em face dessa decisão, finalizado em 4/12/2020, o  E. Relator aduziu que, "passado esse prazo [de cinco anos, contado de forma ininterrupta, a partir da chegada do processo à corte de contas] sem finalização do processo, o ato restará automaticamente estabilizado. Abre-se, a partir daí, a possibilidade de sua revisão, nos termos do art. 54 da Lei 9.873/1999" (grifos meus) . 
A expressa menção do relator à possibilidade de revisão do ato considerado tacitamente registrado impõe novas considerações e imediatas providências por parte desta Corte.
Relativamente à área de pessoal da Administração Federal, já tive a oportunidade de fazer inúmeros pronunciamentos acerca do acúmulo dos processos na Sefip, que há pouco tempo passavam em muito de cem mil, ajuntados ao longo dos anos. Grande parte desses processos foram devolvidos aos órgãos de origem para correção de irregularidades e reenvio ao TCU. E os que permaneceram desafiam a capacidade de trabalho do Tribunal.
 (...) 
Por esse motivo conclui-se que, a partir do registro tácito do ato de concessão, é possível a sua revisão, no prazo de 5 anos, com base no aludido artigo da lei de processo administrativo [art. 54 da Lei 9.784/1999.
Esse entendimento é plenamente compatível com o disposto no art. 260, § 2º, do Regimento Interno do TCU, in verbis:
§ 2º O acórdão que considerar legal o ato e determinar o seu registro não faz coisa julgada administrativa e poderá ser revisto de ofício pelo Tribunal, com a oitiva do Ministério Público e do beneficiário do ato, dentro do prazo de cinco anos da apreciação, se verificado que o ato viola a ordem jurídica, ou a qualquer tempo, no caso de comprovada má-fé.  
Registro que o E. Relator no STF, ao apreciar os embargos de declaração, expressamente entendeu desnecessária a modulação de efeitos da decisão adotada no RE 636.553/RS, devendo ser aplicada imediatamente, com efeitos ex tunc.
Em síntese, o entendimento adotado pelo Supremo Tribunal Federal, em sede de recurso extraordinário, com repercussão geral reconhecida, deve ser observado por todos os juízes e tribunais, nos termos dos arts. 927, inciso III, e 1.030 do Código de Processo Civil.
Cabe ao TCU, por conseguinte, em atendimento à disposição legal e aos princípios da eficiência, da razoável duração do processo e da isonomia, evoluir, no entendimento e nos procedimentos, para compatibilizar suas decisões com a recente tese da Suprema Corte.
Chamo a atenção que as despesas atinentes a pessoal, como as reformas, aposentadorias e pensões, além de vencimentos, subsídios etc., configuram os maiores gastos da União Federal - maior mesmo que os juros da dívida - sendo inconcebível que servidores públicos federais continuem fazendo letra morta das normas jurídicas e da Constituição em vigor, mantendo o pagamento de verbas a que não fazem jus, segundo plúrimas decisões do TCU e dos órgãos do Poder Judiciário, como é o caso dos autos.
5.12. No caso concreto, vale repisar que o ato de concessão de aposentadoria em reexame foi disponibilizado ao TCU, via Sisac, em 21/5/2012 (peças 14, fl. 5, e 27) , e, via e-Pessoal, em 8/5/2019 (peça 3) . Assim, é de se entender que houve o seu registro tácito em 21/5/2017, adotando-se aquela data em que foi disponibilizado o ato concessório de aposentadoria pela primeira vez ao Tribunal, anteriormente, portanto, ao julgamento de sua ilegalidade, em Sessão de 5/10/2021, pela 1ª Câmara, o que impõe a necessidade de prover o presente recurso.
5.13. Aliás, essa tem sido a preocupação do Tribunal por ocasião da devolução de atos concessórios aos órgãos de origem para seu recadastramento no sistema e-Pessoal, conforme se extrai do excerto do voto condutor do Acórdão 2686/2021-TCU-Plenário:
Sendo assim, acolho a ponderada proposta da Sefip, no sentido de que sejam estabelecidos prazos escalonados para que os órgãos cumpram a determinação desta Corte de Contas, de acordo com a data de encaminhamento do ato ao TCU por meio do sistema Sisac, de forma que o prazo para sua inclusão no sistema e-Pessoal seja proporcional ao prazo para a eventual revisão de ofício, com vistas ao efetivo alcance dos objetivos do Acórdão 1414/2021-TCU-Plenário, nos seguintes termos: (sublinhamos) 
5.14. No presente caso não há que se falar em revisão de ofício do ato, pois já transcorreu o prazo fixado no art. 54 da Lei 9.784/1999 c/c o art. 260, § 2º, do Regimento Interno do TCU, considerando que o registro tácito ocorreu em 21/5/2017.
6. Do tempo residual
6.1. A recorrente aduz que o tempo residual de ocupação de funções de confiança e/ou cargos comissionados pode ser utilizada para a incorporação de quintos, com base nos seguintes argumentos:
6.2. No caso da aposentada Sonia Maria Dias Pereira, foram consideradas as seguintes funções comissionadas para a concessão da vantagem quintos/décimos:
6.3. Verifica-se, portanto, que foi utilizado o tempo residual de exercício de funções comissionadas existente em 10/11/1997 para a concessão de uma parcela de 2/10 da Vantagem Pessoal da aposentada Sonia Maria Dias Pereira (de 10/4/1996 a 17/5/2002) . Contudo, com fundamento no art. 5º da Lei n. 9.624/1998, bem como no entendimento dessa Corte, a interessada faz jus à incorporação de 1/10 de FC-04 com base na utilização de período residual. 
6.4. Assim, deve ser reconhecida a legalidade da incorporação de 1/10 da FC-04 pela aposentada, fundada na utilização de tempo residual (art. 5º da Lei 9.624/1998) .
Análise:
6.5. Colhe-se da jurisprudência selecionada do TCU, com arrimo no Acórdão 9746/2021-TCU-Segunda Câmara, o seguinte enunciado: 
É assegurado, nos termos do art. 5º da Lei 9.624/1998, o cômputo do tempo residual de exercício de funções comissionadas existente em 10/11/1997, não empregado para a concessão de quintos, para incorporação de parcela de décimo, com termo final, a qualquer tempo, na data em que o servidor completar o interstício de doze meses, de acordo com a sistemática definida na redação original do art. 3º da Lei 8.911/1994 (grifos acrescidos) .
6.6. Nesse sentir, entende-se que o cômputo do tempo residual de exercício de funções comissionadas existente em 10/11/1997, não empregado para a concessão de quintos, pode ser utilizado para incorporação de parcela de décimo, e não de quintos, como adotado no órgão de origem e que consta do ato concessório de peça 3. É dizer: deve ser elaborado novo ato concessório de aposentadoria, escoimado das irregularidades aqui examinadas, e encaminhado a esta Corte de Contas.
6.7. Posta assim a questão, opina-se no sentido de que os argumentos da recorrente devem ser rejeitados.
CONCLUSÃO
7.	Da análise anterior, conclui-se que:
a) é de se concluir que o ato de pensão sub examine deve ser considerado tacitamente registrado, o que impõe o provimento do apelo recursal, devendo-se, posteriormente, restituir os autos à Sefip, para que faça consignar a anotação do registro tácito desta aposentadoria; e
b) é assegurado, nos termos do art. 5º da Lei 9.624/1998, o cômputo do tempo residual de exercício de funções comissionadas existente em 10/11/1997, não empregado para a concessão de quintos, para incorporação de parcela de décimo - e não de quintos -, com termo final, a qualquer tempo, na data em que o servidor completar o interstício de doze meses;
7.1. Destarte, opina-se pela negativa de provimento do presente recurso.
PROPOSTA DE ENCAMINHAMENTO
8.	Ante o exposto, submetem-se os autos à consideração superior, propondo-se, com fundamento no art. 48 da Lei 8.443/1992:
conhecer do recurso interposto, para, no mérito, dar-lhe provimento, de modo a:
a.1) tornar sem efeito o Acórdão 17201/2021-TCU-Primeira Câmara;
a.2) reconhecer o registro tácito do ato de aposentadoria de Sônia Maria Dias Pereira;
a.3) encaminhar os autos à Sefip para que faça consignar a anotação do registro tácito desta aposentadoria;
alternativamente, conhecer do recurso interposto, para, no mérito, negar-lhe provimento, sem prejuízo de esclarecer a recorrente de que é legal, nos termos do art. 5º da Lei 9.624/1998, o cômputo do tempo residual de exercício de funções comissionadas existente em 10/11/1997, não empregado para a concessão de quintos, para incorporação de parcela de décimo, com termo final, a qualquer tempo, na data em que o servidor completar o interstício de doze meses (Acórdão 5455/2018-TCU-Segunda Câmara) , mas no caso concreto foram incorporados 2/10 de FC-04, ou seja, 1/5, a tal título, havendo necessidade de emissão de novo ato concessório de aposentadoria da Sra. Sonia Maria Dias Pereira, de modo a sanar a irregularidade constatada pelo Tribunal; e 
c) informar a recorrente e demais interessados do acórdão a ser proferido, destacando que o relatório e o voto que o fundamentam podem ser acessados por meio do endereço eletrônico www.tcu.gov.br/acordaos. 
2.	O Ministério Público junto ao TCU, representado nos autos pelo Procurador Dr. Rodrigo Medeiros De Lima, manifestou-se de acordo com a proposição da unidade técnica (peça 30) .
Trata-se de pedido de reexame interposto pela Câmara dos Deputados (peças 13-14) contra o Acórdão 17201/2021-TCU-Primeira Câmara, da relatoria do Ministro Benjamin Zymler (peça 8) . É o seguinte o teor da deliberação:
VISTOS, relatados e discutidos estes autos, que tratam de ato inicial de aposentadoria emitido, no âmbito da Câmara dos Deputados, em favor da Sra. Sônia Maria Dias Pereira,
ACORDAM os Ministros do Tribunal de Contas da União, reunidos em sessão da Primeira Câmara, diante das razões expostas pelo Relator, com fundamento no art. 71, inciso III, da Constituição Federal e nos arts. 1º, inciso V, 39, inciso II, e 45 da Lei 8.443/1992, em:
9.1. considerar ilegal o ato de aposentadoria da Sra. Sônia Maria Dias Pereira (XXX.140.191-XX) , recusando seu registro;
9.2. dispensar o ressarcimento das quantias indevidamente recebidas, em boa-fé, consoante o Enunciado 106 da Súmula de Jurisprudência deste Tribunal;
9.3. determinar à Câmara dos Deputados que:
9.3.1. faça cessar, no prazo de 15 (quinze) dias, contado a partir da ciência desta deliberação, os pagamentos decorrentes do ato impugnado, sob pena de responsabilidade solidária da autoridade administrativa omissa, consoante disposto nos arts. 71, inciso IX, da Constituição Federal e 262 do Regimento Interno desta Corte;
9.3.2. dê ciência desta deliberação à interessada, alertando-a de que o efeito suspensivo proveniente da interposição de eventuais recursos, caso não providos, não a exime da devolução dos valores indevidamente percebidos após a notificação;
9.3.3. envie a esta Corte de Contas, no prazo de 30 (trinta) dias, por cópia, comprovante de que a interessada teve ciência desta deliberação;
9.4. esclarecer à unidade de origem, com supedâneo no art. 262, § 2º, do Regimento Interno, que a concessão considerada ilegal poderá prosperar mediante a emissão e o encaminhamento a este Tribunal de novo ato concessório, escoimado das irregularidades apontadas nestes autos.
2.	O ato em reexame foi julgado ilegal em face do pagamento de parcela de quintos/décimos tendo em vista que "o tempo utilizado pela servidora interessada para a incorporação de 1/5 de FC-4, posteriormente convertido em 2/10, ocorreu apenas em maio de 2002, de modo que nem mesmo é aplicável ao caso a modulação estabelecida pelo Supremo Tribunal Federal [RE 638.115], devendo ser procedido pelo órgão jurisdicionado a imediata supressão da parcela", conforme excerto do voto condutor da deliberação recorrida.
3.	A recorrente alega, em preliminar, que ocorreu o registro tácito do ato nos termos da decisão do Supremo Tribunal Federal (STF) proferida no âmbito do Recurso Extraordinário (RE) 636.553, visto que (peça 13, p. 6) :
18. No caso, o ato de aposentadoria de Sonia Maria Dias Pereira foi encaminhado ao TCU para apreciação por meio do Sistema de Apreciação e Registro dos Atos de Admissão e Concessão do Tribunal de Contas da União (Sisac/TCU) , via internet, conforme formulário de concessão n. 30073502-04-2012-000193-4, no dia 21/5/2012 (comprovante anexo) .
19. Assim, tendo em vista que Acórdão 17201/2021-TCU-Primeira Câmara foi publicado no Diário Oficial da União apenas em 15/10/2021, ou seja, mais de cinco anos após a entrada do ato na Corte de Contas, a aposentadoria em tela deve ser considerada tacitamente registrada.
20. Cabe destacar que, em atendimento ao Ofício n. 5230/2018- TCU/Sefip, de 13/11/2018, o ato concessório foi reencaminhado, em 8/5/2019, pelo Sistema de Apreciação e Registro dos Atos de Admissão e Concessão para Administração Pública Federal e Empresas Estatais do Tribunal de Contas da União (e-Pessoal/TCU) , via internet, conforme formulário de concessão n. 46.471/2019.
21. Contudo, deve ser considerada a data do primeiro encaminhamento, tendo em vista que o reenvio dos dados foi realizado apenas para atender à conveniência desse Tribunal.
4.	Aduz, ainda, a recorrente, que o Tribunal deve reconhecer que a interessada faz juz à incorporação de 1/10 de FC-4 com base na utilização de período residual, nos termos do art. 5º da Lei 9.624/1998 e farta jurisprudência do TCU nesse sentido (peça 13, p. 8) 
5.	Após analisar as razões recursais, a Serur formulou proposta alternativa nos seguintes termos (grifos inseridos) :
a) conhecer do recurso interposto, para, no mérito, dar-lhe provimento, de modo a:
a.1) tornar sem efeito o Acórdão 17201/2021-TCU-Primeira Câmara;
a.2) reconhecer o registro tácito do ato de aposentadoria de Sônia Maria Dias Pereira;
a.3) encaminhar os autos à Sefip para que faça consignar a anotação do registro tácito desta aposentadoria;
b) alternativamente, conhecer do recurso interposto, para, no mérito, negar-lhe provimento, sem prejuízo de esclarecer a recorrente de que é legal, nos termos do art. 5º da Lei 9.624/1998, o cômputo do tempo residual de exercício de funções comissionadas existente em 10/11/1997, não empregado para a concessão de quintos, para incorporação de parcela de décimo, com termo final, a qualquer tempo, na data em que o servidor completar o interstício de doze meses (Acórdão 5455/2018-TCU-Segunda Câmara) , mas no caso concreto foram incorporados 2/10 de FC-04, ou seja, 1/5, a tal título, havendo necessidade de emissão de novo ato concessório de aposentadoria da Sra. Sonia Maria Dias Pereira, de modo a sanar a irregularidade constatada pelo Tribunal; e
c) informar a recorrente e demais interessados do acórdão a ser proferido, destacando que o relatório e o voto que o fundamentam podem ser acessados por meio do endereço eletrônico www.tcu.gov.br/acordaos.
II
6.	De fato, impõe-se o registro tácito do ato, tendo em vista que a recorrente demonstrou que enviou o ato concessório ao Tribunal em 21/5/2012 (peça 14, p. 5) , ato Sisac 30073502-04-2012-000193-4. O ato em reexame, foi reencaminhado ao Tribunal, via e-Pessoal, em atendimento ao Ofício 5.230/2018-TCU/Sefip. Aliás, consta do referido sistema a data de 21/5/2012 como "data de entrada [do ato] no TCU" (peça 27) .
7.	Desse modo, considerando que o ato foi julgado ilegal por meio do Acórdão 17.201/2021, na sessão de 5/10/2021, portanto, mais de cinco anos após a entrada original no TCU, tem razão a recorrente no sentido de que "deve ser considerada a data do primeiro encaminhamento, tendo em vista que o reenvio dos dados foi realizado apenas para atender à conveniência desse Tribunal".
8.	No âmbito do RE 636.553, o STF fixou a seguinte tese de repercussão geral (grifos inseridos) :
Em atenção aos princípios da segurança jurídica e da confiança legítima, os Tribunais de Contas estão sujeitos ao prazo de 5 anos para o julgamento da legalidade do ato de concessão inicial de aposentadoria, reforma ou pensão, a contar da chegada do processo à respectiva Corte de Contas.
9.	Assim, "findo o referido prazo, o ato de aposentação considerar-se-á registrado tacitamente", conforme consignou em seu voto o relator, Ministro Gilmar Mendes (grifos inseridos) .
10.	 Contra essa decisão a União opôs embargos de declaração, cujo julgamento foi encerrado em 4/12/2020, e o inteiro teor do acórdão publicado em 4/2/2021. Apesar de rejeitados os embargos, o relator esclareceu em seu voto que, passado o prazo de cinco anos contados da chegada do ato ao TCU, sem a finalização do processo, o ato restará automaticamente estabilizado, abrindo-se, contudo, a partir daí, a possibilidade de sua revisão, nos termos e prazo do art. 54 da Lei 9.784/1999.
11	 Na sessão do Plenário de 27/1/2021, o TCU prolatou o Acórdão 122/2021 ao aprovar o voto do Ministro Walton Alencar Rodrigues no qual foi examinada a citada decisão do STF. O relator concluiu em seu voto que "cabe ao TCU, por conseguinte, em atendimento à disposição legal e aos princípios da eficiência, da razoável duração do processo e da isonomia, evoluir, no entendimento e nos procedimentos, para compatibilizar suas decisões com a recente tese da Suprema Corte". Asseverou que "a partir do registro tácito do ato de concessão, é possível a sua revisão, no prazo de 5 anos, com base no aludido artigo da lei de processo administrativo", e que "esse entendimento é plenamente compatível com o disposto no art. 260, § 2º, do Regimento Interno do TCU", segundo o qual:
 O acórdão que considerar legal o ato e determinar o seu registro não faz coisa julgada administrativa e poderá ser revisto de ofício pelo Tribunal, com a oitiva do Ministério Público e do beneficiário do ato, dentro do prazo de cinco anos da apreciação, se verificado que o ato viola a ordem jurídica, ou a qualquer tempo, no caso de comprovada má-fé.
12.	 Desse modo, tendo em vista que o ato em reexame foi originalmente enviado ao Tribunal há mais de cinco anos, especificamente em 21/5/2012, bem como a tese de repercussão geral fixada pelo STF no RE 636.553, adotada pelo TCU por meio do Acórdão 122/2021-TCU-Plenário, este representante do Ministério Público junto ao Tribunal de Contas da União opina pelo provimento do pedido de reexame, para tornar sem efeito o acórdão recorrido, considerar o ato tacitamente registrado em 21/5/2017, sem a possibilidade de revisão de ofício, visto que o prazo para tanto expirou em 21/5/2022.
13.	 Por fim, anuímos à proposta da unidade técnica no sentido de esclarecer à "recorrente de que é legal, nos termos do art. 5º da Lei 9.624/1998, o cômputo do tempo residual de exercício de funções comissionadas existente em 10/11/1997, não empregado para a concessão de quintos, para incorporação de parcela de décimo, com termo final, a qualquer tempo, na data em que o servidor completar o interstício de doze meses (Acórdão 5455/2018-TCU-Segunda Câmara) ".
É o Relatório.

não há.

Procurador Rodrigo Medeiros de Lima.

APOSENTADORIA. INCORPORAÇÃO DE QUINTOS, POR DECISÃO ADMINISTRATIVA, REFERENTE A FUNÇÕES COMISSIONADAS EXERCIDAS EM PERÍODOS POSTERIORES AO PERÍODO DE 8/4/1998 A 4/9/2001 (RE 638.115). ILEGALIDADE DO ATO. PEDIDO DE REEXAME. CONHECIMENTO. TRANSCURSO DE MAIS DE 5 ANOS ENTRE A DISPONIBILIDADE DO ATO PELA PRIMEIRA VEZ NO SISTEMA SISAC, QUE, POSTERIORMENTE, FOI DEVOLVIDO PARA INSERÇÃO NO SISTEMA E-PESSOAL. NULIDADE DO ACÓRDÃO 17.201/2021-TCU-1ª CÂMARA. RECONHECIMENTO DE REGISTRO TÁCITO. PROVIMENTO DO RECURSO.

APOSENTADORIA (APOS)

Unidade de Auditoria Especializada em Recursos (AudRecursos).

Aprecia-se, nesta oportunidade, pedido de reexame interposto pela Câmara dos Deputados em face do Acórdão 17201/2021-TCU-Primeira Câmara, por meio do qual esta Corte de Contas considerou ilegal o ato de concessão de aposentadoria emitido em favor da Sra. Sônia Maria Dias Pereira em decorrência da incorporação de parcela de quintos após a definitiva extinção do instituto, ocorrida em 8/4/1998 com a publicação da Lei 9.624/1998.
A recorrente alega, no apelo de peça 13, em síntese, que: (i) houve registro tácito do ato concessório de aposentadoria; e (ii) é assegurado, nos termos do art. 5º da Lei 9.624/1998, o cômputo do tempo residual de exercício de funções comissionadas existente em 10/11/1997, não empregado para a concessão de quintos, para incorporação de parcela de quintos, com termo final, a qualquer tempo.
A Unidade de Auditoria Especializada em Recursos (AudRecursos) , em seu parecer, propõe que o recurso seja conhecido e provido. A unidade técnica, após analisar os argumentos apresentados pelos recorrentes, concluiu que: (i) é de se concluir que o ato de pensão sub examine deve ser considerado tacitamente registrado, o que impõe o provimento do apelo recursal, devendo-se, posteriormente, restituir os autos à Sefip, para que faça consignar a anotação do registro tácito desta aposentadoria; e (ii) é assegurado, nos termos do art. 5º da Lei 9.624/1998, o cômputo do tempo residual de exercício de funções comissionadas existente em 10/11/1997, não empregado para a concessão de quintos, para incorporação de parcela de décimo - e não de quintos -, com termo final, a qualquer tempo, na data em que o servidor completar o interstício de doze meses.
O Ministério Público junto ao TCU, em sua manifestação regimental, acompanhou a proposta da unidade técnica nos termos do parecer de peça 30.
II
Ratifico o entendimento já externado no despacho de peça 23, no sentido de que o recurso em análise deva ser conhecido, uma vez preenchidos os requisitos de admissão que regem a espécie. 
No tocante ao mérito do apelo, acolho as conclusões dos pareceres precedentes, com exceção da proposta de esclarecimento pela unidade técnica, porquanto controverso e inócuo, no caso dos autos.
De início, rememoro que a Sra. Sônia Maria Dias Pereira foi inativada no cargo de Técnico Legislativo em 29/2/2012. Ocorre que, embora não tenha sido identificado pelas análises pretéritas, o ato de concessão em epígrafe foi disponibilizado a este Tribunal em 21/5/2012. Nesse sentido, o registro no sistema Sisac (peça 14, p. 5) :
Com isso, nos termos do que restou decido nos autos do RE 636.553, o prazo de 5 anos, contado a partir da disponibilização do ato para apreciação por esta Corte de Contas, findou em 21/5/2017, momento em que o registro se tornou tácito. 
Nessa situação, incide a tese consignada a partir do julgamento do Recurso Extraordinário 636.553/RS, no qual:
O Supremo Tribunal Federal definiu que a fixação do prazo de cinco anos se afigura razoável para que as cortes de contas procedam à análise da legalidade dos atos de concessão inicial de aposentadoria, reforma ou pensão, após o qual estes serão considerados definitivamente registrados. 
Trata-se de prazo ininterrupto, a ser computado a partir da chegada do processo à respectiva corte de contas - ou, como definido pelo Ministro Roberto Barroso durante o julgamento, um verdadeiro período de "cinco anos tout court". 
Passado esse prazo sem finalização do processo, o ato restará automaticamente estabilizado. Abre-se, a partir daí, a possibilidade de sua revisão, nos termos do art. 54 da Lei 9.873/1999.
Tendo em vista que o acórdão recorrido foi prolatado na sessão de 5/10/2021, portanto após o registro tácito da concessão, a referida decisão é nula e não deve produzir efeitos.
Diante do exposto, cabe dar provimento ao recurso interposto, anulando o Acórdão 17201/2021-TCU-Primeira Câmara para reconhecer o registro tácito da concessão em análise. No caso em epígrafe, vale mencionar que não cabe revisão de ofício, uma vez que o prazo para a finalização do referido procedimento findou em 21/5/2022.
Por fim, sobre o cômputo do tempo residual de exercício de funções comissionadas existente em 10/11/1997, não empregado para a concessão de quintos, para incorporação de parcela de décimo - e não de quintos -, com termo final, a qualquer tempo, observo que o referido ponto trata de questão que não se encontra pacificada na jurisprudência do TCU, já que há decisões no sentido de que o termo final para a incorporação da parcela de décimos estaria limitado a 4/9/2001 (e não a qualquer momento) . No entanto, no caso em epígrafe, em razão da impossibilidade de se proceder a eventual revisão de ofício, a discussão mencionada resta prejudicada. Por tal razão, deixo de acolher a proposta de esclarecimento alvitrada pela unidade técnica. 
Ante o exposto, voto para que seja adotada a minuta de acórdão que ora trago ao exame deste Colegiado.
TCU, Sala das Sessões, em 28 de fevereiro de 2023.
Ministro VITAL DO RÊGO 
Relator